【裁判字號】    94,勞訴,127
【裁判日期】    951222
【裁判案由】    給付延長工時加給
【裁判全文】
臺灣臺中地方法院民事判決             94年度勞訴字第127號
原      告  戊○○
訴訟代理人  周進文  律師
複  代理人  李宗炎  律師
被      告  尊龍汽車客運股份有限公司
法定代理人  丁○○
訴訟代理人  甲○○  律師
上列當事人間請求給付工資等事件，本院於95年12月8日言詞辯
論終結，判決如下：
    主      文
被告應給付原告新臺幣拾壹萬陸仟元，及其中新臺幣壹拾伍萬
捌仟肆佰元自民國九十四年十一月三日起、新臺幣壹拾伍萬捌仟
肆佰元自民國九十五年九月二十三日起，均至清償日止，按週年
利率百分之五計算之利息。
原告其餘之訴駁回。
訴訟費用由被告負擔百分之五十七，餘由原告負擔。
本判決原告勝訴部分得假執行；但被告如於假執行程序實施前以
新臺幣拾壹萬陸仟元為原告預供擔保，得免為假執行。
原告其餘假執行之聲請駁回。
    事實及理由
壹、程序部分：
一、按因契約涉訟者，如經當事人定有債務履行地，得由該履行
    地之法院管轄，民事訴訟法第12條定有明文。此乃民事訴訟
    法關於因契約涉訟特別審判籍之規定，是項約定並不以書面
    或明示為必要，即言詞或默示為之，亦非法所不許。又管轄
    權之有無，為受訴法院應依職權調查之事項。且管轄權之有
    無，應依原告主張之事實，按諸法律關於管轄之規定而為認
    定，與其請求之是否成立無涉。至於原告主張之事實是否真
    正存在，則為實體法上之問題，不能據為定管轄之標準（最
    高法院65年台抗字第162號判例參照）。本件原告係起訴請
    求被告給付非法解僱後之工資等，主張其受雇於被告公司擔
    任被告公司台中站之駕駛員，需自台中站發車載運旅客前往
    台北站，此為被告所不爭執，足認原告主張本件勞動契約之
    履行地在臺中地區可信屬實。是本件原告起訴請求被告給付
    工資等，依民事訴訟法第12條規定，本院就本件訴訟有管轄
    權，合先敘明。
二、次按訴狀送達後，原告不得將原訴變更或追加他訴；但擴張
    或減縮應受判決事項之聲明者，不在此限，民事訴訟法第25
    5條第1項第3款定有明文。本件原告起訴原請求被告應給付
    原告新臺幣（下同）859,322元及自起訴狀繕本送達翌日起
    至清償日止，按週年利率百分之5計算之利息，其中延長工
    時部分之請求為585,042元、非法解僱部分薪資之請求為274
    ,280 元（請求期間自民國94年1月1日起至94年10月31日止
    ，以月平均薪資27,428元計算），嗣於訴訟中撤回延長工時
    部分之請求、擴張非法解僱部分薪資之請求為548,560元（
    請求期間自94年1月1日起至95年8月31日止），擴張非法解
    僱部分之請求自原告民事補充起訴理由二狀繕本送達被告翌
    日起算利息（見本院卷第169頁），核屬民事訴訟法第255條
    第1項第3款所規定之擴張或減縮應受判決事項之聲明，依前
    揭規定，自得為之。
貳、實體部分：
一、本件原告主張：
（一）原告自89年12月1日起受雇於被告公司擔任臺中站之大客
      車駕駛員，另自93年3月25日起與訴外人洪嘉宏（亦為被
      告公司之駕駛員）合夥與被告公司訂立「尊龍汽車客運股
      份有限公司車輛清潔維護合約書」，約定由原告等向被告
      承包被告公司車輛之清潔維護工作，清潔維護之地點為被
      告公司設於臺中市東區○○○○街及三賢街口之停車場內。
      93 年11月27日（當日為星期六）凌晨，被告公司駕駛員
      何國良駕駛被告公司車輛進入上開清潔維護地點，當時因
      原告所僱請之清潔維護人員依被告之要求前往被告公司設
      於干城車站之營業據點執行清潔維護工作尚未回來，訴外
      人何國良誤以為原告不執行清潔維護工作，而產生誤解，
      本件洗車糾紛經在場之訴外人何國良及李榮富傳述為原告
      揚言要毆打證人丙○○，事後由證人即被告公司人事部門
      主管己○○召開協調會（證人己○○主持，原告、證人丙○○及乙○○與會），原告當場未曾承認有揚言要毆打證
      人丙○○，此經證人己○○到庭證述在卷，而本件糾紛係
      因洗車引起，與原告受雇於被告之司機職務無關，發生之
      時間亦非原告執行司機職務之時間，該等受雇職務以外之
      時間係屬原告個人生活領域範圍，被告不得以原告個人生
      活領域範圍內之行為或言論作為解僱原告之事由，則被告
      於93年12月12日以原告有「散佈不實言論企圖讓營運車駕
      駛員對公司幹部產生誤解，造成公司內部衝突。且無視公
      司公告存在，揚言欲用惡勢力對公司幹部假以恐嚇、傷害
      」之事由，即日解僱原告，並不生合法終止勞動契約之效
      力，兩造間勞動契約仍繼續存在，原告欲提供勞務，但因
      被告拒絕受領，依民法第487條之規定，原告自仍得請求
      報酬，以原告遭解僱前月平均薪資27,428元計算，請求被
      告給付自94年1月1日起至95年8月31日止，共計548,560之
      薪資等語。
（二）聲明：被告應給付原告548,560元，及其中274,280元自起
      訴狀繕本送達翌日起、其餘274,280元自民事補充起訴理
      由二狀繕本送達翌日起，均至清償日止，按週年利率百分
      之5計算之利息，並以供擔保為條件之假執行宣告。
二、被告則以：
（一）原告固係自89年12月1日起受雇於被告公司，惟其曾於92
      年7月2日離職，再於92年9月5日重新受雇於被告公司。原
      告受雇被告公司期間，不斷向駕駛員同仁散布不實言論，
      企圖分化駕駛員對被告公司之向心力，是以被告公司乃於
      93年10月14日以尊客公人字第930068號公告，要求所屬員
      工不得散布不實言論，分化團結合作精神，影響公司正常
      運作，如有違反者，予以解雇。詎原告仍無視於該公告之
      存在，而於93年11月27日凌晨在臺中市○○○○街及三賢街
      口之停車場對被告公司駕駛員李榮富與何國良散佈不實言
      論，宣稱：公司執行落實四課交班是調配課所為，企圖讓
      駕駛對公司幹部產生誤解造成公司內部和諧，又原告認為
      調配課專員專向公司高層打小報告找他的麻煩，並口出惡
      言，揚言欲毆打調配課專員丙○○等語。由於原告所為已
      有勞動基準法第12條第1項第2款對共同工作之勞工即證人
      丙○○有重大侮辱之行為，及違反同條項第4款工作規則
      （即93年10月14日之公告）之行為，被告公司隨即調查處
      理，嗣於93年11月30日召集原告及相關主管於被告公司辦
      公室內進行協調，原告當場承認有散布不實言論及恐嚇證
      人丙○○之行為，被告爰於93年12月12日以尊懲字第9300
      27號公告，由人事單位簽請解僱原告，是兩造間勞動契約
      業經合法終止，原告請求自94年1月1日起至95年8月31日
      止之薪資，並無理由等語，資為抗辯。
（二）聲明：原告之訴駁回；如受不利判決，願供擔保請准宣告
      免為假執行。
三、本件經兩造整理並協議簡化爭點如下：
（一）不爭執事項（本院採為判決之基礎）：
    (1)被告公司於92年12月12日以原告違反勞動基準法第12條第
      1項第2款對共同工作之勞工即證人丙○○有重大侮辱之行
      為，及違反同條項第4款工作規則（即93年10月14日之公
      告），情節重大為由，解僱原告。
    (2)原告請求被告給付自94年1月1日起至95年8月31日為止之
      薪資如有理由，兩造同意原告此段期間之薪資以每月基本
      工資15840元計算，不再扣除民法487條但書所列之事項。
（二）兩造爭執之事項
    (1)被告公司於93年12月12日以原告違反勞動基準法第12條第
      1項第2款對共同工作之勞工即丙○○有重大侮辱之行為，
      及違反同條項第4款工作規則（即93年10月14日之公告）
      ，情節重大為由，解僱原告，是否合法？
      原告有無於93年11月27日凌晨在台中市○○○○街及三賢
        街口之停車場對訴外人李榮富、何國良散布不實言論，
        說公司執行落實四課交班是調配課搞出來的，企圖讓駕
        駛對公司幹部產生誤解造成公司內部和諧，又原告有無
        認為調配課專員專向公司高層打小報告找他的麻煩、並
        口出惡言，揚言欲毆打調配課專員丙○○？
      如原告有散布前開言論，是否構成前開勞動基準法所規
        定之終止勞動契約事由？
四、本院之判斷
（一）查被告抗辯因原告於團體中造謠滋事、惡言恐嚇公司管理
      幹部，於93年12月7日以簽呈處理，在該簽呈之說明中記
      載：台中站駕駛戊○○於93年11月27日早上在台中停車場
      對駕駛員李榮富、何國良散布不實言論，說公司執行落實
      四課交班是調配課搞出來的，企圖讓駕駛對公司幹部產生
      誤解造成公司內部和諧，又該員認為調配課專員專向公司
      高層打小報告找他的麻煩、並口出惡言，揚言欲毆打調配
      課專員等語；該簽呈之擬辦亦記載：經稽核部楊經理（即
      證人己○○）於93年11月30日在干城站二樓辦公室協談，
      該員亦承認有如說明所述之種種舉動等語，該簽呈並經證
      人即被告公司稽核部經理己○○、行保稽查乙○○簽章在
      案，此經被告提出簽呈一份附卷可稽（見本院卷第50 、
      51頁）。證人即前開簽呈之承辦人即被告公司調配課專員
      丙○○於本院審理時結證稱：93年11月27日下午4、5時許
      ，公司駕駛人李榮富及何國良二人轉述戊○○要對伊個人
      不利，當天剛好董事長在公司，伊向董事長報告，董事長
      說依照公司管理規則處理，伊就依照員工管理規則處理，
      簽具卷附簽呈給己○○經理，隔了一、二天，11月30日在
      台中辦理教育訓練，當晚己○○就約伊、戊○○協調整個
      事情，不要將事情鬧得難看，也是要確認有無這件事情，
      當時戊○○、稽查科乙○○在場，戊○○承認有對何國良
      、李榮富說要對伊人身攻擊，打小報告、要找人打伊的事
      情，公司依照員工規則及之前所下的公告處理，回到台北
      就由己○○召集人事稽查開會，對於解僱事宜討論是否有
      轉圜餘地，最後主管協調之後由己○○說要去告訴戊○○
      ，請戊○○自動辦理離職，後來戊○○並沒有到公司來辦
      理，公司就依照工作規則解僱原告；本案爭執部分是否因
      為洗車事情，伊不知道，何國良等人沒有告訴伊，只知道
      戊○○說伊若到台中要找人打伊，打到滿地找牙等對伊不
      利的言語，簽呈說明中說要落實四科交班、說伊專門向公
      司打小報告等，都是李榮富、何國良告訴伊的；伊有當面
      問原告是否講這些話，原告說有講等語（見本院卷第150
      至155頁），證述訴外人何國良、李榮富曾對其轉述原告
      要對其不利等前開簽呈中所載言語，且嗣於證人己○○為
      此召集之協談，原告亦曾坦承有對訴外人何國良、李榮富
      說要對證人丙○○人身攻擊、打小報告等前開簽呈所記載
      之情事。另證人乙○○於本院審理時結證稱：當天在台中
      教育訓練，楊經理有找戊○○及丙○○協談，確認簽呈上
      事情的真偽，因為伊是會辦單位，所以到場，當場伊有聽
      到戊○○承認要去打丙○○，因為調配科跑車事情，但是
      實情為何伊不知道，好像還有打報告的事情及趟數交班的
      事情，之後的事情伊就沒有參與，一直到楊經理召開人事
      協調會，楊經理有與原告協調過自動離職的事情，其他主
      管也同意，但後來沒有做，為何沒有做伊不知道，原告解
      僱的簽呈是伊蓋的沒有錯等語（見本院卷156頁），亦證
      述證人己○○人召集原告及證人丙○○協談確認前開簽呈
      上所載事情的真偽時，原告坦承揚言要去打證人丙○○，
      以及證人丙○○打小報告等事。雖證人己○○於本院審理
      時證稱：協談時戊○○說他沒有說過簽呈上面那些話，伊
      向侯國良、李榮富求證時，他們二人都沒有提到戊○○要
      對丙○○等不利的話，簽呈上面的內容是不實在的，因為
      被告公司早就希望可以藉機解僱員工，這次剛好抓到一個
      機會，所以就藉機捏造事實非法解僱戊○○云云。惟證人
      己○○前揭證述與證人丙○○、乙○○之證述不同，是其
      前揭所為有利於原告之證述是否屬實，即非無疑。況證人
      己○○已於前揭簽呈上簽名以示負責，依該簽呈之記載及
      證人丙○○、乙○○前開證述互相參證以觀，被告抗辯原
      告當時確有對訴外人侯國良、李榮富表示前揭簽呈所示之
      言語，應可採信。另參酌證人乙○○於本院審理時亦結證
      稱：己○○事後在開會中有就衝突起因的調查結果提出說
      明，大概說洗車場與員工的衝突，簡單的帶過，糾紛原因
      就是何國良與李榮富去洗車，照伊的推斷，當時與原告應
      該在執行洗車業務，何國良與李榮富一開始是找丙○○說
      沒人要給他洗車，洗車有問題等，丙○○說不關他的事，
      這業務歸薛顧問管，薛顧問如何講伊不知道，但事後原告
      告訴伊說薛顧問有下一個指令叫原告做等語（見本院卷第
      157頁），證述原告與訴外人何國良、李榮富確有因原告
      承包被告公司之洗車業務而發生糾紛，原告進而對訴外人
      侯國良、李榮富為前揭簽呈所示之言語。而原告除為被告
      公司之員工外，雖另向被告公司承攬洗車業務而兼為洗車
      業務之承攬人，惟原告為被告公司員工之身分迄未改變，
      亦不因當時非執行駕駛業務即喪失被告公司員工之身分，
      且原告發表前揭簽呈所示之言論與其承攬之洗車業務無關
      ，亦與其身為被告公司之大客車司機有關，是原告主張：
      本件糾紛與原告受雇於被告之司機職務無關云云，自非可
      採。
（二）按人民之工作權為憲法第15條所保障之基本人權，憲法保
      障人權之規定雖不能直接適用於私人之間，惟憲法所規定
      之價值信念係透個別、具體之法律落實之，是解釋各領域
      之法律時，自不能不注意憲法之相關規定。又國家為規定
      勞動最低標準，保障勞工權益，加強勞僱關係，促進社會
      經濟發展，特制定勞動基準法（勞動基準法第1條參照）
      ，勞動基準法之立法亦在落實國家保障人民工作權之價值
      信念，是解釋勞動基準法之規定時，亦當本於國家保障勞
      工工作權之旨為之。而雇主於勞工有勞動基準法第12條第
      1項所列之情形之一者，固得依該條之規定不經預告終止
      勞動契約，惟一旦雇主行使該條之終止權，勞工將失去保
      障其與家屬生活之工作，且雇主依該條之規定終止勞動契
      約，毋庸發給勞工資遣費，影響勞工之權益至深且鉅，適
      用時自應慎重認定之，以免有失勞動基準法保障勞工權益
      之精神。換言之，解僱應為雇主終極、無法避免，不得已
      之手段，此即「解僱之最後手段性」，在可期待雇主捨棄
      解僱而採用對勞工權益影響較輕之措施時，為符合憲法保
      障工作權之價值判斷，應認雇主不得解僱勞工。
      (1)按勞工對於雇主、雇主家屬、雇主代理人或其他共同工
        作之勞工，實施暴行或有重大侮辱之行為者，雇主得不
        經預告終止契約，勞動基準法第12條第1項第2款定有明
        文。所謂「侮辱」，勞動基準法就其定義並未規定，解
        釋上可參照刑法之相關規定，亦即以粗鄙之語言在公共
        場所向特定之人辱罵，而其語言之含義，又足以減損該
        特定人之聲譽者（院字第1836號解釋參照）。而所謂「
        重大侮辱」，更應就具體事件，衡量受侮辱者（即雇主
        、雇主家屬、雇主代理人或其他共同工作之勞工）所受
        侵害之嚴重性，並斟酌勞工及受侮辱者雙方之職業、教
        育程度、社會地位、行為時所受之刺激、行為時之客觀
        環境及平時使用語言之習慣等一切情事為綜合之判斷，
        惟端視該勞工之侮辱行為是否已達嚴重影響勞動契約之
        繼續存在以為斷。本件被告抗辯：被告散發前揭簽呈所
        示之言論，已有勞動基準法第12條第1項第2款所規定對
        共同工作之勞工即丙○○有重大侮辱之行為云云，惟被
        告主張原告散布之言論係：公司執行落實四課交班是調
        配課搞出來的，企圖讓駕駛對公司幹部產生誤解造成公
        司內部和諧，為調配課專員專向公司高層打小報告找他
        的麻煩，並口出惡言，揚言欲毆打調配課專員丙○○等
        言語。衡量原告在被告公司係擔任大客車之司機，職位
        不高，參照證人乙○○於於本院審理時結證稱：伊在尊
        龍公司任職期間有很多人對丙○○不滿，當初丙○○也
        是工會幹部，很多人認為丙○○擔任調配科專員離開工
        會就是等於轉投效資方，等於背叛工會，但丙○○擔任
        調配科事實上是工會建議的，所以很多人對丙○○做的
        事情無論對錯都很不滿，伊在干城站的時候聽到原告說
        要打丙○○的事情並不意外等語（見本院卷第156頁）
        ，足見原告應係對證人丙○○所從事之調配工作有所誤
        解，復因洗車時與同為司機之訴外人侯國良、李榮富語
        言不合，一時盛怒未經思索，乃對訴外人侯國良、李營
        富為上開情緒性之言語以宣洩平日之不滿，而其所使用
        之「搞出來的」、「打小報告」等言語，並非十分低俗
        粗鄙，復參照其平日之工作在於駕駛，對於語言之使用
        較不講究，社經地位亦不高，且未直接對證人丙○○為
        之，前開言語雖足以減損證人丙○○之聲譽，但尚難謂
        已達「重大侮辱」之程度，本院認尚無害於其與被告公
        司間勞動契約之繼續存在，被告未考量採取較輕例如申
        誡、記過等處分，逕依前揭規定不經預告終止勞動契約
        ，揆諸上開說明，難認有理由。
      (2)按勞工違反勞動契約或工作規則，情節重大者，雇主得
        不經預告終止契約，勞動基準法第12條第1項第4款亦定
        有明文。查勞動基準法乃保護勞工權益之大憲章，雇主
        與勞工所定之勞動條件，不得低於勞動基準法所定之最
        低標準，勞動基準法第1條第2項規定甚明，故勞動基準
        法第12條係屬於強制規定，立法意旨在避免雇主不當行
        使契約終止權，而達保障勞工權益之目的，從而雇主自
        不得以訂定工作規則或約定勞動契約之方式而擴張其解
        僱權限，否則勞動基準法第12條即受到工作規則或勞動
        契約之架空，而無適用之餘地，自非妥適。是若勞動契
        約約定或工作規則規定，雇主在特定情形得不經預告解
        僱勞工，該約定或規定僅限於勞動基準法第12條所定之
        範圍內，始生效力。換言之，雇主所立之工作規則雖得
        就勞工違反勞動契約或其工作規則之情形為懲處規定，
        惟雇主因勞工違反勞動契約或工作規則，不經預告而終
        止勞動契約者，仍應受前開條項第4款規定之限制，即
        以其情節重大為必要，不得僅以懲處結果為終止契約之
        依據。而所謂「情節重大」，係指因該事由之發生使勞
        動關係之繼續進行受到阻礙，且無法期待雇主於解僱後
        發給勞工資遣費，因而賦予雇主立即終止勞動契約之權
        利而言。茍該事由之發生，並不因此使勞動關係之繼續
        進行受到阻礙，雇主即不得行使此項終止權。經查，被
        告公司雖於93年10月14日公告為重申個人品德管理，並
        於公告中說明：近日公司發生未經證實公告而私下散佈
        不實之言論情事，造成分化團結合作精神，影響公司正
        常運作，傷害到全體員工生計與福利；謠言止於智者，
        今後若有任何不當言論，所有耳聞員工都有責任與義務
        查明並舉證造謠傳播者，若追查到非事實的造謠者，將
        予以解僱，絕不寬貸等語，有被告所提出之該公司公告
        一份附卷可稽（見本院卷第49頁），惟該公告所揭示之
        解僱條件，縱已成為工作規則之一部分，仍應受前開法
        條「情節重大」之限制。而原告所為前揭言論尚未達「
        重大侮辱」之程度，尚無害於其與被告公司間勞動契約
        之繼續存在，已如前述，是原告縱有違反前揭公告之情
        事，然尚難認其違反工作規則已達「情節重大」之程度
        ，被告依勞動基準法第12條第1項第4款終止契約，亦難
        認有理由。
（三）綜上所述，原告前揭言論核與勞動基準法第12條第1項第
      2款所規定之重大侮辱、第4款所規定之違反工作規則情節
      重大等要件均不相符，被告據此不經預告，於93年12月12
      日遽行終止其與原告間之勞動契約，於法不合，自不生終
      止勞動契約之效力。
（四）末按稱僱傭者，謂當事人約定於一定或不定之期限為他方
      服勞務，他方給付報酬之契約；工資應全額直接給付勞工
      ，民法第482條及勞動基準法第22條第2項前段分別定有明
      文。又僱用人受領勞務遲延者，受僱人無補服勞務之義務
      ，仍得請求報酬。但受僱人因不服勞務所減省之費用，或
      轉向他處服勞務所取得，或故意怠於取得之利益，僱用人
      得由報酬額內扣除之，民法第487條亦定有明文。本件被
      告以前揭事由終止兩造間之勞動契約既不合法而不生終止
      之效力，則兩造間之勞動契約仍有效存在，是被告於93年
      12 月12日後以原告已遭解僱為由拒絕原告之勞務給付，
      自屬被告受領勞務遲延，則原告之未繼續給付勞務，為非
      可歸責之事由所致，依法並無補服勞務之義務，且仍得向
      被告請求給付報酬。原告請求被告給付自94年1月1日起至
      95年8月31日為止之薪資，兩造合意原告此段期間之薪資
      以每月基本工資15840元計算，不再扣除民法487條但書所
      列之事項。從而原告請求被告給付此段期間所積欠之薪資
      ，於316,000元及其中158,400自起訴狀繕本送達翌日即94
      年11 月3日起、其餘158,400元自原告所提出之民事補充
      起訴理由二狀繕本送達翌日即95年9月23日起，均至清償
      日止，按週年利率百分之5計算之利息之範圍內，為有理
      由，應予准許，逾此數額之請求為無理由，應予駁回。
五、本判決所命給付之金額未逾50萬元，爰依民事訴訟法第389
    條第1項第5款之規定就原告勝訴部分依職權宣告假執行。又
    被告陳明願供擔保請准為免予假執行之宣告，經核於法並無
    不合，依法酌定相當之擔保金額予以准許。至於原告敗訴部
    分，其假執行之聲請亦失所附麗，應併予駁回。
六、結論：本件原告之訴，為一部有理由，一部無理由，依民事
    訴訟法第79條、第389條第1項第5款、第392條，判決如主文
    。
中    華    民    國    95    年    12    月    22    日
                      民事第三庭  審判長法  官  張瑞蘭
                                        法  官  林靜芬
                                        法  官  黃渙文
以上正本，係照原本作成。
如對本判決上訴，須於判決送達後20日內向本院提出上訴狀
中    華    民    國    95    年    12    月    22    日
                                        書記官


司法院資訊處製作；財團法人民間司法改革基金會備份。
